臺灣臺中地方法院刑事判決
111年度金訴字第528號
公  訴  人  臺灣臺中地方檢察署檢察官
被      告  葉武來


上列被告因違反期貨交易法案件，經檢察官提起公訴（110年度
偵字第36141號），本院判決如下：
    主    文
丙○○犯期貨交易法第一百十二條第五項第五款之非法經營期貨
經理事業罪，處有期徒刑伍月。    
    犯罪事實
一、丙○○明知自己未經主管機關即金融監督管理委員會（下稱金
    管會）之許可，並發給期貨經理事業之許可證照，依法不得
    接受特定人之委任，對委任人之委託資產，從事有關期貨交
    易、期貨相關現貨商品或其他經主管機關核准之交易或投資
    分析、判斷，並基於該分析、判斷，為委任人執行交易或投
    資之期貨經理業務，竟基於非法經營期貨經理事業之犯意，
    於民國110年7月22日，在通訊軟體LINE投資群組中張貼可以
    詢問大盤走勢之相關訊息，以誘使群組成員主動詢問投資技
    巧。經群組成員乙○○私訊詢問後，丙○○便與乙○○約定，由丙
    ○○代為操作期貨選擇權，以新臺幣（下同）10萬元為單位，
    如有獲利，丙○○與乙○○均分獲利，作為丙○○代操期貨交易之
    報酬。乙○○再依丙○○指示，至玉山綜合證券股份有限公司及
    凱基證券股份有限公司開設國內外期貨交易帳戶，並將所開
    設之玉山證券期貨帳號0000000000號帳戶（下稱玉山證券期
    貨帳戶）及凱基證券期貨帳號0000000000號帳戶（下稱凱基
    證券期貨帳戶）之帳號、密碼等交予丙○○，並分別設定乙○○
    所有之玉山商業銀行帳號000000000000號帳戶（下稱玉山銀
    行帳戶）及台新國際商業銀行帳號00000000000000號帳戶（
    下稱台新銀行帳戶）為入金帳戶。乙○○乃提供資金10萬元（
    起訴書誤載為10萬元及1萬元），全權委託丙○○於110年7月2
    8日至同年8月2日期間，從事有關期貨交易、期貨相關現貨
    商品或其他經主管機關核准之交易或投資為分析、判斷，並
    基於該分析、判斷，為乙○○執行期貨交易或投資。嗣丙○○於
    110年7月28日及110年8月2日因操作失利、出現虧損後，經
    乙○○催討，丙○○始於110年8月4日歸還1萬元，然旋即失聯，
    造成乙○○虧損本金9萬元。
二、案經乙○○訴請新北市政府警察局中和分局報告臺灣臺中地方
    檢察署檢察官偵查起訴。  
    理  由
一、證據能力
  ㈠被告以外之人於審判外之言詞或書面陳述，除法律有規定者
    外，不得作為證據。惟被告以外之人於審判外之陳述，經當
    事人於審判程序同意作為證據，法院審酌該言詞陳述或書面
    陳述作成時之情況，認為適當者，亦得為證據。當事人、代
    理人或辯護人於法院調查證據時，知有第159 條第1 項不得
    為證據之情形，而未於言詞辯論終結前聲明異議者，視為有
    前項之同意，刑事訴訟法第159 條第1 項、第159 條之5 第
    1 項、第2 項分別定有明文。經查，卷附據以嚴格證明被告
    犯罪事實有無之各項傳聞證據，被告丙○○及檢察官於本院言
    詞辯論終結前，均未爭執其證據能力，是本院審酌各該證據
    查無有何違反法定程序取得之情形，亦無顯有不可信與不得
    作為證據等情，因認為適當，故均有證據能力。
  ㈡另以下所引各項非供述證據部分，亦無證據可認係公務員基
    於違法之方式所取得或有偽造、變造之情事，復與本案之待
    證事實具有關聯性，同認有證據能力。  
二、認定犯罪事實所憑之證據及理由
  ㈠訊據被告雖不否認其並未經主管機關即金管會之許可，並發
    給期貨經理事業之許可證照，其有以10萬元為單位，由告訴
    人乙○○全權委託被告代為操作期貨交易，雙方約定如有獲利
    ，再給予被告報酬。被告並指示告訴人開設期貨帳戶，告訴
    人乃先後開設玉山證券期貨帳戶及凱基證券期貨交易帳戶，
    並將上開2帳戶之帳號及密碼交給被告，告訴人並以其所有
    之玉山銀行帳戶及台新銀行帳戶作為入金帳戶。被告係受告
    訴人之委託，於110年7月28日至同年8月2日期間，代告訴人
    操作期貨交易。然因操作失利，出現虧損，經告訴人催討，
    被告僅返還告訴人1萬元等事實，然矢口否認有何本案犯行
    ，辯稱：是告訴人乙○○請我幫她操作，我不知道代告訴人操
    作期貨是犯罪，我不是專業經理人，我沒有非法經營期貨經
    理事業的犯意云云。經查：被告與告訴人約定，以10萬元為
    單位，由被告代告訴人為操作期貨選擇權，如有獲利，被告
    與告訴人均分獲利，作為被告代操期貨交易之報酬。被告指
    示告訴人開設期貨帳戶，告訴人遂先後開設玉山證券期貨帳
    戶及凱基證券期貨帳戶，告訴人並將上開證券帳戶之帳號、
    密碼等交予被告，另分別設定告訴人所有之玉山銀行及台新
    銀行帳戶為入金帳戶。然被告於110年7月28日及110年8月2
    日均因操作失利、出現虧損，經告訴人催討，被告始歸還1
    萬元等情，業據被告於警詢、偵查及本院準備程序時供承在
    卷，核與告訴人於警詢時指述之主要情節一致（偵卷第17-1
    9頁），並有被告所有之台新銀行帳戶開戶資料及交易明細
    （偵卷第21-24頁）、買賣報告書（偵卷第29頁）、被告與
    告訴人之LINE對話內容及被告為告訴人操作期貨之相關交易
    紀錄截圖（偵卷第31-55頁）、凱基證券股份有限公司111年
    1月19日凱證字第1110000289號函及檢附之凱基證券期貨帳
    戶網路下單明細（偵卷第83-85頁）、玉山綜合證券股份有
    限公司111年1月22日玉證總法字第1110000033號函及檢附之
    玉山證券期貨帳戶交易明細（偵卷第87-91頁）、玉山銀行
    帳戶及台新銀行帳戶交易明細（偵卷第93-99頁）等在卷可
    稽，此部分事實首堪認定。
  ㈡被告雖以詞置辯，然查：
  ⒈按經營期貨信託事業、期貨經理事業、期貨顧問事業或其他
    期貨服務事業，須經主管機關之許可並發給許可證照，始得
    營業，期貨交易法第82條第1 項定有明文。因此，不論公司
    、行號及個人均必須經主管機關許可並發給許可證照，始得
    接受委託書並收取佣金或手續費代他人操作。又依同條第3 
    項所訂定之期貨經理事業管理規則第2 條、第3 條第1 項分
    別規定：「期貨經理事業得經營下列業務：一、接受特定人
    委任從事全權委託期貨交易業務。二、其他經主管機關核准
    之有關業務」、「本規則所稱全權委託期貨交易業務，指期
    貨經理事業接受特定人委任，對委任人之委託資產，就有關
    期貨交易、期貨相關現貨商品或其他經主管機關核准項目之
    交易或投資為分析、判斷，並基於該分析、判斷，為委任人
    執行交易或投資之業務」。是受委任而全權代委託人從事期
    貨交易，只須有收取報酬以之為業之事實，即構成經營期貨
    經理事業，至於委託人僅須為「特定人」為已足，並不以多
    數人為必要。又刑法上所謂業務，係以事實上執行業務者為
    標準，指以反覆同種類之行為為目的之社會活動而言；執行
    此項業務，縱令欠缺形式上之條件，仍無礙於業務之性質。
    因此，不論該業務是否「專營」，亦不問經營是否需達一定
    規模，均無礙其成立，否則，如以兼營或分時、分地接受特
    定人委託之方式經營，將出現管理及規範上之漏洞，而無法
    有效達成立法管理期貨經理事業之目的。
  ⒉查被告明知其並未經主管機關即金管會之許可，並發給期貨
    經理事業之許可證照，仍接受告訴人之全權委託，以10萬元
    為單位，自110 年7 月28 日起至同年8 月2日止，代告訴人
    操作期貨交易，且被告與告訴人並約定報酬，均如前述，是
    被告主觀上自有擅自經營期貨經理事業之犯意，要無疑義。
  ㈢被告雖又辯稱：不知道代告訴人操作期貨是犯罪云云，然：
  ⒈違法性認識係指行為人對於其行為有法所不容許之認識，不
    以行為人確切認識其行為之處罰規定或可罰性為必要，祇須
    行為人知其行為違反法律規範，即有違法性認識。又刑法第
    16條前段規定「除有正當理由而無法避免者外，不得因不知
    法律而免除刑事責任。」係指行為人誤信法所不許之行為係
    法所允許，且須有正當理由，並為通常人均無法避免之誤信
    ，始足當之（最高法院106年度台上字第231號、100年度台
    上字第4574號判決意旨參照）。是刑法第16條所謂違法性認
    識，係指行為人認識其行為違反法律規範，已與社會共同秩
    序之要求牴觸而言，但此項認識不以對其行為違反某特定法
    律條文，與某特定禁止規定合致為必要，蓋行為人之行為是
    否構成犯罪，專由法院判斷，法院就具體個案之法律評價尚
    有歧異，自不可能要求行為人有判斷特定行為是否具有可罰
    性之能力，且所有因應社會活動所設之禁止規定均將成為具
    文，故行為人僅須認識或可得認識其行為與法律所要求之生
    活秩序違背，即屬具有不法意識。
  ⒉按若發生禁止錯誤，行為人之行為於法律上究應如何評價，
    依刑法第16條：「除有正當理由而無法避免者外，不得因不
    知法律而免除刑事責任，但按其情節，得減輕其刑。」之規
    定，並不會直接導出排除行為人刑責之法律效果，而係應依
    個案情節，判斷行為人對於禁止錯誤之發生，究竟有無迴避
    之事由存在，倘其欠缺不法意識係出於正當理由而誤信其行
    為合法，且無迴避之可能性者，則依上述規定前段應免除其
    刑責，但若行為人可以透過更進一步的諮詢與探問，了解其
    行為的適法性，而得到正確的理解，此時就可以認為屬於可
    迴避的禁止錯誤，法院得審視個案情節，判斷迴避可能性之
    高低程度，於迴避可能性較低時，得於處斷刑部分減輕其刑
    ，若迴避可能性明顯極高時，法院則不應予以減刑（最高法
    院109年度台上字第5405號判決意旨參照）。
  ⒊經查，非期貨商而經營期貨交易業務，係違反政府遏止非法
    期貨交易活動之禁令，影響對合法期貨商辦理期貨交易業務
    之保障，故而期貨交易法第56條第1項予以禁止及規範，上
    述規定固為金融秩序之相關金融法規，具有某程度之專業性
    ，一般社會大眾未必當然知曉規定之法律名稱、條次及具體
    內容，然對於法律禁止「地下期貨」行為，倘違反當涉有刑
    事責任等節，則廣為報章披露，係眾所週知之事實。而查，
    被告於本案行為時，為接近60歲、智慮成熟之成年人，依被
    告與告訴人之LINE對話內容（偵卷第31、36頁），被告向告
    訴人稱「我主力做期貨選擇權做多空都會、股票做多做空也
    一樣、看盤漲跌為主要根據」、「我又不是跟單、我教你如
    何股市賺錢、學的是本事！太便宜了！」等語，足見被告應
    具有期貨交易投資相關之一定知識與經驗，是被告自無欠缺
    違法性認識之可能，其上開所辯，顯係卸責之詞，並不可採
    。又被告倘對於相關法規有不明瞭之處，理應諮詢主管機關
    或相關專業人士以尋求適法、妥當之規劃，而非逕擅自為他
    人代為操作為期貨交易，事後再辯稱不知法律。從而，本件
    被告對於違反期貨交易法規定之犯行，自難謂欠缺違法性之
    認識，且未達不可避免之程度，尚難據此而阻卻其刑事責任
    或得以減輕刑責甚明。
  ㈣犯罪事實更正部分：查告訴人於警詢時指稱：被告說要幫我
    代為操盤，他叫我去辦期貨的帳戶，並要我在這個帳戶存放
    10萬元，所以我就去辦了玉山銀行的帳戶，之後被告操作失
    利剩下1萬元，被告又叫我去辦凱基銀行帳戶，所以我才去
    辦凱基銀行的帳戶，之後一樣輸光，被告只有還我1萬元，
    我共遭詐騙9萬元等語（偵卷第18頁）。告訴人已明確證述
    總共損失9萬元，其並未證述係提供被告資金10萬元及1萬元
    ；又於110年7月31日有自告訴人之玉山銀行帳戶匯出1萬元
    至告訴人之台新銀行帳戶，此有玉山銀行帳戶及台新銀行帳
    戶交易明細可參（偵卷第95-99頁），是應認定告訴人提供
    被告代為操作期貨交易之金額總共為10萬元，起訴書犯罪事
    實欄關於此部分之記載應予更正。
  ㈤綜上所述，被告本件犯行事證明確，堪予認定，應依法論科
    。
三、論罪科刑：
  ㈠按經營期貨經理事業，須經主管機關之許可並發給許可證 照
    ，始得營業；又所謂期貨經理事業，指經營接受特定人委任
    ，對委任人之委託資產，就有關期貨交易、期貨相關現貨商
    品或其他經主管機關核准項目之交易或投資為分析、判斷，
    並基於該分析、判斷，為委任人執行交易或投資之業務者，
    期貨交易法第82條第1 項、期貨經理事業設置標準第2 條分
    別定有明文。是被告未經主管機關許可，接受告訴人委託代
    為執行操作期貨交易，即屬非法經營期貨經理事業。
　㈡核被告所為，係犯期貨交易法第112 條第5 項第5 款之非法
    經營期貨經理事業罪。
　㈢又刑事法之集合犯，指立法者所制定之犯罪構成要件中，本
    即預定有數個同種類行為將反覆實行之犯罪而言，例如經營
    、從事業務、收集、販賣、製造、散布等行為概念均屬之；
    此種犯罪以反覆實行為常態，具侵害法益之同一性，刑法評
    價為構成要件行為單數，僅成立一罪。而未經許可，擅自經
    營期貨信託事業、期貨經理事業、期貨顧問事業或其他期貨
    服務事業者，應依期貨交易法第112條第5款（現行條文為第
    112條第5項第5款）處罰。就其經營事業行為之性質而言，
    於構成要件類型上，均含有多次性與反覆性，行為人如基於
    經營同一事業之目的，在同一時期內多次或反覆經營上述事
    業之行為，於刑法評價上應僅成立集合犯一罪（最高法院10
    7年度台上字第2502號判決意旨參照）。期貨交易法第112 
    條第5 項第5 款所規定之非法「經營期貨經理事業」行為，
    其本質上即屬持續實行之複次行為，具備反覆、延續之行為
    特徵，應評價為包括一罪之集合犯。是本件被告接受告訴人
    委任，反覆從事全權委託期貨交易業務之犯行，係基於其同
    一違法經營期貨經理事業之犯意所為，其所為非法經營期貨
    經理事業罪，應論以一罪。
  ㈣爰以行為人責任為基礎，審酌期貨交易業務與國家經濟秩序
    之關係直接重大，且金融交易具有高度之專業性與技術性，
    為免投資人藉由非正式管道取得交易決策，又不諳金融商品
    之交易性質，而處於不利之地位，有必要規範各類金融服務
    事業之設立與經營及從業人員之資格。若放任任何人得未依
    法取得營業許可，逕自經營期貨經理事業，將使該等期貨交
    易行為完全逸脫於主管機關之金融監理之外，對國內金融秩
    序造成嚴重危害，對於投資大眾之權益亦侵害甚鉅。本件被
    告未經許可擅自經營期貨經理事業，所為破壞國家金融交易
    秩序，損及期貨交易業務之專業性，因而造成告訴人財物之
    損害，所為實無可取，且被告犯後否認犯行，態度欠佳，被
    告迄今僅賠償告訴人1萬元。另考量被告非法經營期貨經理
    事業之期間不長，本案委任人數僅1人，被告代為下單操作
    之金額非鉅，及被告自稱高中畢業，曾於警界服務，現從事
    服務業，月收入約5至10萬元，離婚，需扶養2名未成年子女
    之之智識程度及家庭經濟狀況（見本院卷第52頁）等一切情
    狀，量處如主文所示之刑。末查，告訴人並未陳述被告有實
    際取得任何報酬或佣金，卷內亦無積極證據可認被告確有因
    本件犯行獲有任何不法利益，爰不予宣告沒收或追徵犯罪所
    得。　
據上論斷，應依刑事訴訟法第299條第1項前段，判決如主文。
本案經檢察官張依琪提起公訴，檢察官甲○○到庭執行職務
中　　華　　民　　國　　111 　年　　5 　　月   31 　日
                  刑事第十六庭  審判長法  官江彥儀
                                      法  官呂超群
                                      法  官陳怡君
以上正本證明與原本無異。
如不服本判決應於收受送達後20日內向本院提出上訴書狀，並應
敘述具體理由；其未敘述上訴之理由者，應於上訴期間屆滿後20
日內向本院補提理由書（均須按他造當事人之人數附繕本）「切
勿逕送上級法院」。
告訴人或被害人如不服判決，應備理由具狀向檢察官請求上訴，
上訴期間之計算，以檢察官收受判決正本之日起算。
　　　　                              書記官蔡明純
中　　華　　民　　國　　111 　年　　5 　　月　　31　　日
◎附錄本案論罪科刑法條
期貨交易法第112條
違反第106 條、第107 條，或第108 條第1 項之規定者，處3 年
以上10年以下有期徒刑，得併科新臺幣1 千萬元以上2 億元以下
罰金。
犯前項之罪，於犯罪後自首，如自動繳交全部犯罪所得者，減輕
或免除其刑；並因而查獲其他正犯或共犯者，免除其刑。
犯第1 項之罪，在偵查中自白，如自動繳交全部犯罪所得者，減
輕其刑；並因而查獲其他正犯或共犯者，減輕其刑至二分之一。
犯第1 項之罪，其因犯罪獲致財物或財產上利益超過罰金最高額
時，得於所得利益之範圍內加重罰金。
有下列情事之一者，處7 年以下有期徒刑，得併科新臺幣3 百萬
元以下罰金：
一、未經許可，擅自經營期貨交易所或期貨交易所業務。
二、未經許可，擅自經營期貨結算機構。
三、違反第56 條第1 項之規定。
四、未經許可，擅自經營槓桿交易商。
五、未經許可，擅自經營期貨信託事業、期貨經理事業、期貨顧
    問事業或其他期貨服務事業。
六、期貨信託事業違反第84條第1 項規定募集期貨信託基金。